臺灣臺北地方法院刑事判決
110年度訴字第394號
公  訴  人  臺灣臺北地方檢察署檢察官
被      告  謝曉華


選任辯護人  黃曉妍律師
被      告  呂幸諭



上列被告違反商業會計法等案件，經檢察官提起公訴（108年度
偵緝字第1413號、第2004號），本院判決如下：
    主  文
戊○○共同犯商業會計法第七十一條第一款之填製不實罪，處有期
徒刑捌月。
甲○○共同犯商業會計法第七十一條第一款之填製不實罪，處有期
徒刑陸月，如易科罰金，以新臺幣壹仟元折算壹日。
    事  實
一、戊○○於民國97年12月3日向丁○○（所涉違反稅捐稽徵法部分
    現由臺灣新北地方法院以109年度重訴字第36號審理中)購入
    馬輚數位時尚有限公司而登記為負責人（下稱馬輚公司，址
    設新北市○○區○○路00號1樓，嗣經數次遷址至新北市中和區
    、板橋區等多處，現已於104年2月10日解散），並實際經營
    管理馬棧公司，為商業會計法之商業負責人，乙○○（所涉違
    反稅捐稽徵法部分現由臺灣新北地方法院以111年度審重訴
    字第2號審理中）則為馬輚公司會計人員。戊○○明知馬輚公
    司與附表編號1至3之營業人並無實際交易，亦無銷貨事實，
    竟與乙○○共同基於填製不實會計憑證以幫助他人逃漏稅捐之
    犯意，於97年12月間起容任乙○○接續以馬輚公司名義不實填
    製如附表編號1至3之統一發票會計憑證，並交付予該等公司
    ，而經各該公司分別持以向稅捐機關申報扣抵營業稅款，以
    此幫助其等逃漏營業稅額（各不實發票之交易相對人公司名
    稱、發票月份、發票張數、銷售金額、逃漏稅額均如附表編
    號1至3所示）。
二、嗣甲○○依戊○○指示於98年2月18日接手擔任馬輚公司登記負
    責人，為商業會計法之商業負責人，戊○○則仍為實際負責人
    ，甲○○明知馬輚公司與附表編號4至9之營業人並無實際交易
    ，亦無銷貨事實，竟與戊○○、乙○○自98年2月間起至98年9月
    間止，共同基於填製不實會計憑證以幫助他人逃漏稅捐之犯
    意，於98年3月18日以負責人身份至財政部北區國稅局中和
    稽徵所（下稱中和稽徵所）換領馬輚公司之統一發票購票證
    ，戊○○則承上開犯意容任乙○○接續以馬輚公司名義不實填製
    如附表編號4至9之統一發票會計憑證，並交付予該等公司，
    而經各該公司分別持以向稅捐機關申報扣抵營業稅款，以此
    幫助其等逃漏營業稅額（各不實發票之交易相對人公司名稱
    、發票月份、發票張數、銷售金額、逃漏稅額均如附表編號
    4至9所示）。
三、後98年9月15日馬輚公司負責人復變更登記為戊○○（直至101
    年9月18日始變更負責人為高世維），戊○○承上開與乙○○之
    犯意聯絡，於98年10月9日以負責人身份換領馬輚公司之統
    一發票購票證，並自98年10月間起至101年8月間止，任由乙○○接續以馬輚公司名義不實填製如附表編號10至20之統一發
    票會計憑證，並交付予該等公司（各不實發票之交易相對人
    公司名稱、發票月份、發票張數、銷售金額均如附表編號10
    至20所示），而經各該公司分別持以向稅捐機關申報扣抵營
    業稅款，以此幫助幫助其等逃漏營業稅額（除因附表編號16
    之諾生實業有限公司《下稱諾生公司》為虛設公司而無逃漏稅
    捐外，其餘營業人逃漏稅捐金額如附表編號10至15、17至20
    所示），足生損害於稅捐稽徵機關課稅資料管理之正確性及
    課稅之公平性。
四、案經財政部臺北國稅局移送臺灣臺北地方檢察署檢察官偵查
    後起訴。
    理  由
甲、程序部分：
壹、就證人即馬輚公司前實際負責人丁○○、同案被告甲○○於偵查
    中之證述：
　　按被告以外之人於偵查中向檢察官所為之陳述，除顯有不可
    信之情況者外，得為證據，刑事訴訟法第159條之1第2項定
    有明文；又檢察官非以證人身分傳喚，而以告發人、告訴人
    、被害人或共犯、共同被告身分傳喚到庭為訊問時，其身分
    既非證人，即與「依法應具結」之要件不合，縱未命其具結
    ，純屬檢察官或法官調查證據職權之適法行使，當無違法可
    言。查證人丁○○、甲○○於偵查中係以「共同被告」之身分向
    檢察官陳述，非以證人身分為之，縱未具結，亦於法無違，
    而被告戊○○及其辯護人均未主張或釋明，其等於偵訊中所陳
    有何顯不可信之情事，復以2人於審判中已具結作證並接受
    交互詰問，調查證據之程序亦已完備，是被告戊○○之詰問權
    已獲保障，故其偵訊中所證自有證據能力。
貳、按被告以外之人於審判外之陳述，雖不符刑事訴訟法第159
    條之1至第159條之4規定，而經當事人於審判程序同意作為
    證據，法院審酌該言詞陳述或書面陳述作成時之情況，認為
    適當者，亦得為證據；當事人、代理人或辯護人於法院調查
    證據時，知有該法第159條第1項不得為證據之情形，而未於
    言詞辯論終結前聲明異議者，視為有前項之同意，同法第15
    9條之5定有明文。當事人、辯護人對於本判決所引用其餘下
    述被告等2人以外之人於審判外之陳述，均未爭執其證據能
    力，本院審酌該等證據作成時之情況，並無不宜作為證據或
    證明力明顯過低之情事，以之作為證據應屬適當，依刑事訴
    訟法第159條之5第1項規定，均得作為證據。
參、本判決所引用之非供述證據，查無違反法定程序取得之情形
    ，依刑事訴訟法第158條之4規定反面解釋，均具證據能力。
乙、實體部分：
壹、得心證之理由：
一、訊據被告等2人均矢口否認有何填製不實會計憑證等犯行，
    所辯如下：
  ㈠被告戊○○辯稱：「當時丁○○跟我借了上千萬沒還，其表示有
    一個辦公室登記在馬棧公司，他要用這個辦公室來抵償債務
    ，但前提是我要成為公司負責人才可以處分這個不動產，所
    以97年12月才會將馬棧公司登記給我，目的就是可以處分這
    個不動產，嗣後這個不動產也有變賣，且丁○○也告訴我馬棧
    公司好好經營是會賺錢，我認為不需要管事只要等著收公司
    獲利就可以，我還有幫丁○○償還公司向銀行所借新臺幣（下
    同）200、300萬元的借款」、「購入馬輚公司後，因我長年
    在外地，故馬輚公司仍由丁○○繼續經營，而公司大小章、發
    票章、發票均交給乙○○、丁○○及被告甲○○在處理，我從不過
    問公司的事，也沒有分紅過，更沒去領過公司發票」、「因
    我打算出國且沒時間管理公司，又與被告甲○○為好友，為了
    讓被告甲○○可以經營馬輚公司獲利，便把馬輚公司登記給被
    告甲○○，嗣我發現被告甲○○信用不良，才又變更負責人回來
    ，本件馬輚公司所有虛開發票之事我並不知情」。其辯護人
    則主張：「附表之公司既為虛設公司行號，則該等公司即無
    逃漏稅捐之情形，被告戊○○自不該當幫助納稅義務人逃漏稅
    捐罪」等語（本院訴卷第152頁）
  ㈡被告甲○○辯稱：「當時我是被告戊○○的助理，我的工作內容
    是處理被告戊○○的銀行帳戶，並幫被告戊○○處理馬棧公司的
    匯款，同時也在馬輚公司上班，我會到各門市送手機，馬棧
    公司確實有營業，但我並未經手馬棧公司的發票。當時被告
    戊○○要帶小孩到新加坡讀書，就把馬棧公司登記給我，但被
    告戊○○後來取消不去新加坡，便要我將馬棧公司轉回她名下
    ，本件我只是馬棧公司人頭負責人，對於馬輚公司虛開發票
    之事並不知情」等語。
二、不爭執事項：
　　被告等2人分別於上開期間擔任馬輚公司之登記負責人，並
    由證人乙○○接續以馬輚公司名義不實填製如附表所示之統一
    發票會計憑證（銷售金額如附表所示），並交付予如附表所
    列之公司，而經各該公司分別持以向稅捐機關申報扣抵營業
    稅款，以此幫助除諾生公司以外之營業人逃漏營業稅（逃漏
    營業稅額如附表編號1至15、17至20所示）等情，有證人丁○○於偵查、審理中；同案被告乙○○於審理中所證可佐（偵緝1
    995卷第39-40、65-69、109-110頁、本院訴卷第291-319、4
    80-512頁），並有馬輚公司設立、變更登記表、馬輚公司營
    業人進銷項交易對象彙加明細表、專案申請調檔查核清單、
    不實統一發票派查表、馬輚公司之營業人銷售額與稅額申報
    書（401）、進燿實業有限公司之財政部北區國稅局異常進
    銷分析表、神易企業股份有限公司之營業稅稅籍資料查詢作
    業列印、財政部臺北國稅局109年5月21日財北國稅審四字第
    1090018322號函暨其所附之銷項發票明細表、品研有限公司
    之財政部北區國稅局109年3月11日北區國稅審四字第109000
    3086號刑事案件移送書、財政部臺北國稅局111年1月13日財
    北國稅審四字第1111010413號函暨附件等在卷可憑（偵149
    卷附件第1-47、65-78、82-103、142-200、211-324、330-5
    80、587-592、760-803頁、偵緝1413卷第185-191、199-200
    頁、本院訴卷第129-135、351-405頁），且為被告等2人所
    不爭執（本院訴卷第47-52、65-67、105-110、115-121頁）
    ，此情已足認定。是本件所應審酌者為：
　㈠附表所示公司除諾生公司外，其餘是否為虛設公司行號？
　㈡被告戊○○有無共同犯填製不實會計憑證及幫助他人逃漏稅捐
    之故意？
　㈢被告甲○○有無共同犯填製不實會計憑證及幫助他人逃漏稅捐
    之故意？
三、附表所示營業人除諾生公司外，其餘均非虛設公司行號：
　㈠按稅捐稽徵法第41條逃漏稅捐罪，係屬結果犯，必納稅義務
    人施以詐術或其他不正當方法，且因此造成逃漏稅捐之結果
    ，始成立該罪。至行為人為製造該虛設公司確有營業之假象
    ，乃與其餘虛設公司行號彼此間對開發票，或自有實際營業
    而無實際銷售貨物或勞務之公司取得發票之情形，因該虛設
    公司並無實際營業行為，要無逃漏稅捐之情形，且實際有營
    業行為之公司開立發票予虛設公司行號，亦無幫助逃漏稅捐
    可言（最高法院99年度台上字第7817號、99年度台非字第70
    號判決意旨參照）。
　㈡查關於附表所示營業人，其中神合企業社、神鋒企業社、柏
    格興業有限公司、台灣光屋科技股份有限公司均未涉嫌開立
    不實統一發票，而諾生公司不僅涉嫌開立不實統一發票（涉
    案期間如附件所示），甚屬全部虛進虛銷而未有實際營業之
    公司，而其餘公司雖涉嫌開立不實統一發票（涉案期間如附
    件所示），然屬部分虛進虛銷營業人等情，有財政部臺北國
    稅局111年1月13日財北國稅審四字第1111010413號函及附件
    可證（本院訴卷第129-131頁），足見附表所示營業人中除
    諾生公司外，其餘營業人均非全部虛進虛銷之營業人，其等
    仍有營業所得或部分營業所得，自負有繳納營業稅之義務，
    是辯護人主張「附表之公司均為虛設公司行號，認無逃漏稅
    捐之情形」等語，容有誤會。
　㈢至起訴書雖認「被告等2人有幫助諾生公司（即附表編號16部
    分）逃漏稅捐」，然諾生公司為全部虛進虛銷而未有實際營
    業之公司，如前所述，則依前開說明，諾生公司既無實際營
    業行為，自無逃漏稅捐之情形，則被告等2人即無幫助諾生
    公司逃漏稅捐可言，又公訴檢察官亦當庭更正「就諾生公司
    部分被告等2人未構成幫助逃漏稅捐罪」（本院訴卷第521頁
    ），是起訴書就此部分容有誤會，爰更正如事實欄所載，附
    此敘明。
四、被告戊○○有填製不實會計憑證及幫助他人逃漏稅捐之故意：
　㈠證人即同案被告甲○○於審理中大致證稱：「被告戊○○是馬輚
    公司的實際負責人，我只是依被告戊○○指示擔任人頭負責人
    」、「我擔任負責人期間，馬輚公司的業務仍然是被告戊○○
    在審核，我對於馬輚公司並無決定權」、「我進入馬輚公司
    之後要幫被告戊○○記帳，因為馬輚公司有時候要付款項給客
    戶，要出帳、買手機等，我會在馬棧公司的電腦記帳，大約
    2、3天就會到被告戊○○家對帳，或被告戊○○有進公司我們就
    會對帳」、「因為馬輚公司有在繳稅金，所以我覺得被告戊○○知道馬輚公司有在開發票」、「附表之品研有限公司負責
    人據我所知係被告戊○○的親戚」（本院訴卷第108-109、233
    、240、243、247、253-254頁），可知馬輚公司有進銷項記
    帳系統，且被告戊○○時時與被告甲○○就馬輚公司之帳務對帳
    ，則被告戊○○對於馬輚公司之營運情形知悉且有參與經營。
　㈡證人即共犯乙○○於審理中證稱：「據我所知被告戊○○才是馬
    輚公司的老闆，馬輚公司每2個月報稅後繳稅的時候，會計
    師就會給我繳稅明細；若被告戊○○有進公司，我就會給她看
    明細，讓她知道要繳這些稅金，由其安排被告甲○○去繳錢；
    若被告戊○○沒進公司我就會拿給被告甲○○，讓被告甲○○去跟
    戊○○聯絡要繳費」（本院訴卷第301-302、309-311、316頁
    ），可見證人乙○○在稅報期間須向被告戊○○說明以便安排繳
    稅。又馬輚公司確有依規定每2月申報營業稅，有馬輚公司
    之營業人銷售額與稅額申報書（401）可佐（149偵卷附件第
    142-179頁），是乙○○於報稅時會向被告戊○○告知，或透過
    被告甲○○向其請款，被告甲○○亦會不定期與被告戊○○對帳，
    使其了解馬棧公司營運情形，甚被告戊○○亦有於98年10月9
    日換領馬輚公司之統一發票購票證，有該所111年4月25日函
    暨換領發票購票證文件可佐（本院訴卷第411、425-426頁）
    ，足見被告戊○○確有實際經營馬棧公司，其對馬棧公司之營
    運情形知之甚詳。
　㈢證人丁○○於偵查及審理中證稱：「當時我有欠被告戊○○近200
    0萬元，被告戊○○要我把馬輚公司轉給她抵債，由她來經營
    馬輚公司，於是我便把現有的東西包含登記在公司名下的不
    動產、員工全部過給被告戊○○」、「被告戊○○後來將馬輚公
    司轉登記給被告甲○○時，我有進去公司幫忙1、2個月，但因
    為我和被告戊○○在經營上有很多地方理念不同，例如用我的
    方式可能比較慢，且想要幫員工爭取福利，有點重新扎根做
    起，但被告戊○○覺得要把營業額衝大，且不願意投資在公司
    員工身上，於是我就離開了」（偵緝1995卷第68頁、本院訴
    卷第481、483、498-499、507、512頁），益徵被告戊○○確
    有經營馬輚公司，始會與證人丁○○在運營理念上有所衝突。
　㈣又被告戊○○於偵查及審理中即自承：「當時我想要一個平台
    做生意，所以才擔任馬輚公司負責人，我是真的想要經營馬
    輚公司」、「被告甲○○有依照我的指示負責馬輚公司與銀行
    往來的業務」、「馬輚公司的股東廖淑姻是我叔叔的老婆，
    她並沒有出資，是我讓丁○○、乙○○去安排她的股數」、「附
    表之品研公司負責人是我的親戚」、「我有拿2、300萬元來
    清償馬輚公司先前積欠銀行的債務」、「馬輚公司從來沒有
    獲利，一直在虧損，我都沒有分到錢」（149偵卷127-128、
    本院訴卷第106、263-264、267、269-270、279、281、286
    頁），可見被告戊○○接手馬輚公司之原因在「抵償丁○○積欠
    之數千萬債務」、「經營馬棧公司獲利」，而取得馬輚公司
    後，其不僅為公司清償數百萬元之債務、找尋親友擔任馬棧
    公司股東、委請被告甲○○至銀行匯款支付馬輚公司應付款項
    ，甚就證人丁○○嗣後係因與其經營馬輚公司之理念不合而離
    去、附表之品研公司負責人為其親戚等情以觀，顯見被告戊○○有經營馬輚公司，並了解公司營運情形。
　㈤又98年2月19日馬輚公司負責人雖變更為被告甲○○，然98年9
    月15日即變更回被告戊○○，且被告甲○○係依被告戊○○指示始
    擔任馬輚公司負責人，甚其為負責人期間，馬輚公司相關業
    務之審核仍由被告戊○○決定，有證人即被告甲○○前述可證，
    可見被告甲○○雖擔任馬輚公司負責人，然該期間仍由被告戊○○管理馬輚公司之營運情形，則被告戊○○既了解馬棧公司之
    狀況，在未分得公司任何利潤前提下，該段期間公司銷售總
    額竟達3億元之多（如附表所示），可見被告戊○○知悉附表
    所開立之馬棧公司發票為不實，仍任容乙○○為之，是認被告
    戊○○有填製不實會計憑證及幫助他人逃漏稅捐之故意。
　㈥被告戊○○雖辯稱：「接手馬輚公司後，我從來沒有看過任何
    一個廠商，也沒有到過任何一個店面去跟我的員工講過話」
    （本院訴卷第106、264、267-268、283頁），然被告戊○○既
    有心經營馬輚公司，且同意丁○○以馬輚公司抵償其近千萬元
    之債務，並清償馬輚公司數百萬元之債務，惟竟從未與馬輚
    公司員工或廠商洽談，此與常情顯不相符，亦與證人丁○○所
    證「因與被告戊○○經營理念不合而離開」等情顯不一致，足
    見其辯稱「從未涉入馬輚公司經營」，自不足採。
　㈦另被告戊○○辯稱：「我單純是為了取得馬輚公司名下的不動
    產才當公司負責人」（本院訴卷第49頁），然被告戊○○既自
    承從事放款業務（本院訴卷第262頁），自知悉法人、自然
    人2者顯不相同，若欲取得馬輚公司名下之不動產，其逕要
    求當時之實際負責人丁○○將馬棧公司不動產移轉即可，然被
    告戊○○捨此不為，反擔任馬輚公司負責人，接手丁○○所移轉
    之店面及員工，顯見其目的確在經營馬輚公司獲利，是被告
    戊○○上開所辯，亦不足採。
　㈧至辯護人雖提出被告戊○○與乙○○之友人丙○○間之對話譯文，
    以證明被告戊○○對於本件不實發票均不知情（審訴卷第71、
    107-111頁），然證人丙○○經本院合法傳喚無正當理由不到
    庭，有本院送達證書、報到單可稽（本院訴卷第213、229頁
    ），復經本院囑警於111年5月17日前拘提到案，仍拘提無著
    ，亦無在監在押情形，有新北市政府警察局中和分局函文、
    拘票及拘提未獲報告書、臺灣高等法院在監在押全國紀錄表
    可憑（本院訴卷第461-471、475頁），則證人丙○○於前揭對
    話中所述真意為何，尚非無疑，況被告戊○○雖詢問「我什麼
    時候見過一個廠商還是經過一張發票，從來沒有吧？」等語
    ，然丙○○僅回應「我可以幫你作證，沒關係」（審訴卷第11
    0頁），並未提及被告戊○○對此是否確不知情，是尚無從以
    前揭對話譯文為被告戊○○有利之認定。
五、被告甲○○有共同犯填製不實會計憑證及幫助他人逃漏稅捐之
    故意：
　㈠按公司負責人經營事業，為申報營業稅，發生進銷項交易時
    ，均有取得、給予統一發票之義務，即公司為銷項交易需檢
    附發票交易聯予交易對象供其記帳，同時需保存發票存根聯
    供己內部記帳，公司為進項交易時亦會要求交易對象提供發
    票，作為內部記帳之用，並依據取得、給予之統一發票計算
    銷項應稅銷售額、稅額及得扣抵進項稅額，以得知應繳納之
    營業稅為何，以正確申報營業稅，此為一般經營事業之人所
    熟知，若公司無統一發票將無從進行進銷項交易，日後也無
    從報稅，甚且發票若隨意讓他人使用，將可能擔負幫助逃漏
    稅之刑責，是公司負責人為求營運之順暢，對公司發票莫不
    嚴加管控，無隨意給予他人之可能；再者，公司取得、給予
    之統一發票均需檢附於記帳憑證（即傳票）後，按日或按月
    裝訂成冊，公司負責人並有保管會計憑證5年以上、保管會
    計帳簿及財務報表10年以上之義務，此觀諸商業會計法第36
    、38條規定自明，是公司負責人既有保管會計憑證、會計帳
    冊之義務，受讓公司之後任經營者依常情自當向前任經營者
    取得上開會計憑證、會計帳冊，以免承擔相關行政責任。
　㈡查被告甲○○於本院中自承「我是依被告戊○○指示擔任馬輚公
    司人頭負責人並請領公司發票，馬輚公司相關事務仍由被告
    戊○○在管理」（本院訴卷第233、236、247、253-254、525
    頁），且被告甲○○擔任馬輚公司負責人後，便有於98年3月1
    8日親至中和稽徵所換領馬輚公司之統一發票購票證，有該
    所111年4月25日函暨使用統一發票申請書可佐（本院訴卷第
    411、440-442頁），佐以近來利用人頭擔任公司名義負責人
    以開立虛偽不實之假發票，並提供給其他納稅義務人申報扣
    抵銷項稅額之事層出不窮，而被告甲○○於本案發生時已年滿
    30歲，具高中畢業之教育程度（本院訴卷第526頁），又擔
    任公司負責人本負有審核開立發票是否確實之義務，然其僅
    因被告戊○○指示即擔任馬輚公司登記負責人，並換領統一發
    票購票證，則依其具相當之社會經驗及基本事理判斷能力，
    其對所為將與被告戊○○及證人乙○○共同犯填製不實會計憑證
    及幫助他人逃漏稅捐等情實難推諉不知。
　㈢況被告甲○○於警詢及審理中均自承：「我是被告戊○○的私人
    助理，其接手馬輚公司後我就一同進馬輚公司幫忙，關於本
    案開立之不實發票部分，乙○○曾經請我幫忙開立，因乙○○說
    發票需要不同的筆跡，不能都她一個人開，便請我過去幫忙
    寫」（偵緝1413卷第176頁、本院訴卷第116、241、253頁）
    ，此核與證人乙○○於審理中證稱「被告甲○○進入馬輚公司後
    ，我有時會請她幫忙我開立發票」等語相符（本院訴卷第29
    9-300、310、315頁），衡情，正常發票之開立本與其上筆
    跡是否相同無關，然被告甲○○明知乙○○係以發票筆跡需不同
    為由而請託其開立發票，自能查覺該等發票可能不實，遑論
    被告甲○○僅因被告戊○○要求即同意擔任人頭負責人，堪認被
    告甲○○主觀上具有填製不實會計憑證及幫助他人逃漏稅捐之
    故意甚明，則是被告甲○○辯稱：「我不知所為會違反商業會
    計法及幫助他人逃漏稅捐」云云，自不足採。
六、另就馬輚公司發票係由證人乙○○負責開立一節，分據證人丁○○、證人即被告戊○○、甲○○於審理中證述一致（本院訴卷第
    240-241、265-266、285、491、493頁），又證人乙○○於審
    理中作證時，復自承「確有經手馬輚公司庫存、進銷存、應
    收和應付帳款、紙本發票開立等業務，其會依照進貨和出貨
    單來核對存貨，並據此作帳，核對資料發現有缺漏時會補開
    發票，馬輚公司之紙本發票是由其與被告甲○○負責開立，並
    有經手馬輚公司報稅事宜，報稅時會通知被告戊○○或甲○○繳
    稅」等情在卷（本院訴字卷第292、294、301、314-316頁）
    ，然馬輚公司實際上並無如附表所示之交易存在，已如前述
    ，則依證人乙○○前揭承辦事務範疇，其在核對帳務和庫存及
    處理報稅事項時，就附表所示交易為不實一節自無可能諉為
    不知。再參以證人即被告甲○○前已證稱「之所以會代為填寫
    發票係因乙○○表示馬輚公司之發票上字跡不可均相同」，且
    證人丁○○於審理中即證稱：「其為實際負責人時即雇用乙○○
    ，而乙○○進馬輚公司之目的係為了幫助公司美化財報，以便
    向銀行貸款」（本院訴卷第506頁），可見證人乙○○非但主
    觀上已透過職務知悉附表所示交易為不實，客觀上甚至要求
    被告甲○○與其分擔開立不實發票之業務，而其主要意圖即係
    為營造馬輚公司往來交易頻繁之假象以美化公司財報，則其
    與被告戊○○就事實欄一、三部分，及與被告等2人就事實二
    部分，自均具有犯意聯絡及行為分擔，應堪認定，附此敘明
    。
七、綜上所述，本案事證明確，被告等2人之犯行堪可認定，應
    依法論科。
八、至起訴書雖認「附表編號13之品研有限公司逃漏稅額係8,21
    8,967元」，然依馬輚公司專案申請調檔查核清單所示（149
    偵卷附件第554-564頁），品研公司嗣後有2張發票退回折讓
    （銷售額共1,102,550元），故品研公司實際扣抵發票張數
    共219張，逃漏稅額為8,163,835元，又因諾生公司未有逃漏
    稅捐之情形，則本件逃漏稅額總數為15,877,271元，附此敘
    明。
貳、論罪部分：
一、被告等2人行為後，稅捐稽徵法第43條業經2次修正，最後1
    次係於110年12月17日修正公布，並自同年月19日生效施行
    。修正前稅捐稽徵法第43條第1項規定：「教唆或幫助犯第4
    1條或第42條之罪者，處3年以下有期徒刑、拘役或科6萬元
    以下罰金」；修正後則規定：「教唆或幫助犯第41條或第42
    條之罪者，處3年以下有期徒刑，併科100萬元以下罰金」，
    經比較新舊法結果，修正後之規定，並未較有利於被告等2
    人，是依刑法第2條第1項前段規定，就被告等2人本案犯行
    ，自應適用110年12月17日修正前之稅捐稽徵法第43條第1項
    規定。另稅捐稽徵法第43條前次修正係於103年6月4日公布
    施行，並於同年月6日生效，經比較新舊法後，新法僅係將
    原第1項後段規定移至第2項，及將原第2項規定移至第3項並
    刪除「除觸犯刑法者移送法辦外」，僅為文字條項之異動，
    該次修正不涉及刑罰法律所定要件之變動，不屬於刑法第2
    條所指之法律變更，自無新舊法比較之問題，附此敘明。
二、核被告等2人所為，均係犯商業會計法第71條第1款之填製不
    實罪及修正前稅捐稽徵法第43條第1項之幫助納稅義務人逃
    漏稅捐罪。商業會計法第71條第1款之罪，為刑法第215條業
    務上登載不實文書罪之特別規定，依特別法優於普通法之原
    則，自應優先適用，並無論以刑法第215條業務上登載不實
    文書罪之餘地，亦不再論以刑法第216條、第215條之行使業
    務上登載不實文書罪（最高法院94年度台非字第98號、91年
    度台上字第1121號判決意旨參照），特予敘明。
三、被告戊○○就事實一、三部分，及被告等2人就事實二部分，
    均與馬輚公司會計乙○○間互有犯意聯絡及行為分擔，為共同
    正犯。至被告甲○○擔任馬輚公司商業負責人期間（即事實二
    部分），被告戊○○雖非商業負責人，然其與被告甲○○有犯意
    聯絡及行為分擔，自得依刑法第31條第1項規定論以共同正
    犯。被告等2人以馬輚公司名義多次填製不實會計憑證，且
    幫助附表中除諾生公司外之營業人逃漏稅捐，係於密切接近
    之時、地實行，且持續侵害同一法益，主觀上係出於單一目
    的而為，各舉動之獨立性極為薄弱，依一般社會健全觀念，
    難以強行分離，亦應視為數個舉動之接續施行，合為包括之
    一行為予以評價，而屬接續犯，均僅論以一罪。又被告等2
    人以一行為同時觸犯填製不實罪及幫助他人逃漏稅捐二罪，
    為想像競合犯，應依刑法第55條規定從一重之填製不實罪處
    斷。
參、科刑部分：
　　爰以行為人責任為基礎，審酌被告等2人接續與乙○○以馬輚
    公司不實統一發票幫助他人逃漏稅捐，造成國家財政損失，
    影響稅賦管理之公平性，且被告戊○○所涉共同虛開不實統一
    發票之張數有475張之多，幫助逃漏稅捐達15,877,271元，
    犯罪所生危害非輕，又被告等2人均否認犯行，犯後態度不
    佳；惟被告甲○○雖擔任公司登記負責人，並換領統一發票購
    票證，惟其係依被告戊○○指示為之，非居於主導犯罪事實之
    主要角色，兼衡其所涉共同虛開不實統一發票之張數（59張
    ）及幫助逃漏稅捐之金額（2,094,153元），暨被告戊○○高
    中畢業、現無業、需撫養雙親；被告甲○○高中畢業、現任職
    服務業、需撫養1名未成年子女等一切情狀，分別量處如主
    文所示之刑，並就被告甲○○部分諭知易科罰金之折算標準。
據上論斷，應依刑事訴訟法第299條第1項前段，商業會計法第71
條第1款，修正前稅捐稽徵法第43條第1項，刑法第2條第1項前段
、第11條前段、第28條、第31條第1項、第55條、第41條第1項前
段，判決如主文。
本案經檢察官高文政提起公訴，檢察官呂俊儒到庭執行職務。
中　　華　　民　　國　　111 　年　　6 　　月　　14　　日
                  刑事第八庭   審判長法  官  解怡蕙
                                     法  官  李陸華
                                     法  官  楊世賢
上正本證明與原本無異。
如不服本判決應於收受送達後20日內向本院提出上訴書狀，並應
敘述具體理由；其未敘述上訴理由者，應於上訴期間屆滿後20日
內向本院補提理由書（均須按他造當事人之人數附繕本）「切勿
逕送上級法院」。因疫情而遲誤不變期間，得向法院聲請回復原
狀。
　　　　　　　　　　　　　　　　　　 書記官  張華瓊
中　　華　　民　　國　　111 　年　　6 　　月　　14　　日
附錄本案論罪科刑法條：
商業會計法第71條
商業負責人、主辦及經辦會計人員或依法受託代他人處理會計事
務之人員有下列情事之一者，處5年以下有期徒刑、拘役或科或
併科新臺幣60萬元以下罰金：
一、以明知為不實之事項，而填製會計憑證或記入帳冊。
二、故意使應保存之會計憑證、會計帳簿報表滅失毀損。
三、偽造或變造會計憑證、會計帳簿報表內容或毀損其頁數。
四、故意遺漏會計事項不為記錄，致使財務報表發生不實之結果
    。
五、其他利用不正當方法，致使會計事項或財務報表發生不實之
    結果。

修正前稅捐稽徵法第43條
教唆或幫助犯第41條或第42條之罪者，處3年以下有期徒刑、拘
役或科新臺幣6萬元以下罰金。
稅務人員、執行業務之律師、會計師或其他合法代理人犯前項之
罪者，加重其刑至二分之一。
稅務稽徵人員違反第33條規定者，處1萬元以上5萬元以下罰鍰。

附表：
編號 交易相對人公司名稱 涉案負責人 發票月份 發票張數 銷售金額 逃漏稅額 1 宏琦科技股份有限公司 戊○○ 97年12月 3 2,377,500 118,875 2 神合企業社 戊○○ 97年12月 2 1,500,000 75,000 3 神鋒企業社 戊○○ 97年12月 1 888,000 44,400 4 宏琦科技股份有限公司 甲○○、戊○○ 98年2月至9月 35 29,605,900 1,480,297 5 品研有限公司 甲○○、戊○○ 98年2月至9月 13 8,891,350 444,569 6 全臨企業有限公司 甲○○、戊○○ 98年4月至9月 5 2,398,476 119,924 7 神亦企業股份有限公司 甲○○、戊○○ 98年7至8月 3 344,821 17,241 8 神合企業社 甲○○、戊○○ 98年6月至9月 2 575,000 28,750 9 來鑫國際有限公司 甲○○、戊○○ 98年9月 1 67,435 3,372 10 來鑫國際有限公司 戊○○ 98年10至12月 7 3,896,396 194,820 11 神合企業社 戊○○ 98年10月 2 410,000 20,500 12 宏琦科技股份有限公司 戊○○ 98年10月至12月 14 12,398,000 619,900 13 品研有限公司 戊○○ 98年10月至101年9月 221 164,379,250 8,163,835 14 全臨企業有限公司 戊○○ 98年10月至100年6月 71 44,342,702 2,217,137 15 柏格興業有限公司 戊○○ 98年12月、99年6月 4 331,047 16,553 16 諾生實業有限公司 戊○○ 99年6月至100年12月 12 342,981  17 台灣光屋科技股份有限公司 戊○○ 99年11月至100年12月 26 19,250,800 962,540 18 光強實業有限公司 戊○○ 100年8月至101年8月 11 7,307,500 365,375 19 進燿實業有限公司 戊○○ 100年5月至101年8月 38 18,253,653 912,683 20 金昶開發有限公司 戊○○ 100年11月至101年2月 4 1,430,000 71,500  總數   475 318,990,811 15,877,271